【裁判字號】    91,訴,889
【裁判日期】    920115
【裁判案由】    拆屋還地等
【裁判全文】
臺灣桃園地方法院民事判決  九十一年度訴字第八八九號
    原      告    交通部台灣鐵路管理局
    法定代理人    丙○○
    複  代理人    甲○○
    被      告    乙○○
    訴訟代理人    丁○○○
右當事人間請求拆屋還地等事件，本院判決如左：
    主      文
被告應將坐落桃園縣中壢市○○段三九之三地號土地上如附圖所示Ａ部分，面積一０
三平方公尺之建物（即門牌號碼桃園縣中壢市○○路一九三號房屋）全部拆除，並將
占用之土地返還原告。
被告應給付原告新臺幣捌拾萬參仟肆佰元及自民國九十一年十月二十三日起至清償日
止，按年息百分之五計算之利息。
被告應自民國九十一年五月二十一日起至返還第一項土地之日止，按月給付原告新台
幣壹萬參仟參佰玖拾元。
原告其餘之訴駁回。
訴訟費用由被告負擔。
本判決第一項於原告以新台幣壹佰伍拾肆萬伍仟元為被告供擔保後，得假執行；本判
決第二項於原告以新台幣貳拾陸萬捌仟元為被告供擔保後，得假執行；本判決第三項
到期部分於原告每期以新台幣肆仟伍佰元為被告供擔保後，得假執行。
原告其餘假執行之聲請駁回。
    事      實
甲、原告方面：
一、聲明：(一)被告應將坐落桃園縣中壢市○○段三九之三地號土地上如附圖所示Ａ部
    分，面積一０三平方公尺之建物即門牌號碼桃園縣中壢市○○路一九三號房屋拆
    除，將土地返還原告；另應給付原告新臺幣（下同）壹佰萬肆仟貳佰伍拾元及自
    民國（下同）九十一年十月二十三日起至清償日止，按年息百分之五計算之利息
    ，暨自起訴狀繕本送達之翌日起至返還土地之日止，按月給付原告壹萬陸仟柒佰
    參拾捌元；(二)訴訟費用由被告負擔；(三)本件原告願供擔保，請准宣告假執行。
二、陳述略稱：
  (一)本件桃園縣中壢市○○段三九之三地號土地為中華民國所有，原告為管理機關，
    有土地登記謄本可稽，查系爭土地其上本有門牌號碼桃園縣中壢市○○路一九三
    號之原告宿舍，配住予員工陳花蓮，詎陳花蓮生前未經原告同意，擅自將宿舍拆
    除，另行興建違章建築，事後並出售與被告，而被告又將該違建出租萊爾富國際
    股份有限公司（下稱萊爾富公司）作為經營便利商店之用。本件土地九十年度公
    告現值為每平方公尺四萬五千元，被告房屋佔用面積經測量為一○三平方公尺。
  (二)按訴外人陳花蓮無權占有原告土地興建違章建築後出售與被告，系爭房屋雖無法
    辦理所有權保存登記及移轉登記，但已點交與被告占有使用，被告已取得事實上
    之處分權，而陳花蓮已無處分之權利，故原告依民法第七百六十七條之規定，本
    於所有權，起訴請求被告拆除地上建築物，將土地返還原告。
  (三)關於不當得利之請求，說明如下：
    (1)被告無權占用原告土地逾五年以上，係無法律上原因而受利益，致原告受損害
      ，為此原告依據民法不當得利之法律關係（民法第一百七十九條參照）請求被
      告返還其所受利益，原告請求被告賠償相當於租金之五年損害金，及自起訴狀
      繕本送達之翌日起至返還土地之日止，按月給付相當於租金之不當得利。
    (2)系爭房屋位處中壢火車站旁之交通要地，商家雲集，市況熱絡，地價不菲，請
      求金額依土地法第一百零五條準用同法九十七條之規定，以申報地價年息百分
      之十計算，而系爭土地八十六年、八十九年申報地價均為每平方公尺一九、五
      ００元，被告佔用土地面積為一○三平方公尺，不當得利金額計算如下：
      五年之不當得利金額：為壹佰萬肆仟貳佰伍拾元（19500 ×103 ×10% ×5
        = 0000000）。
      每月之不當得利金額：為壹萬陸仟柒佰參拾捌元（19500×103×10%×1/12
        = 16738）。
三、證據：提出土地登記謄本影本一份、照片二張、地價謄本影本一份、雙掛號回執
    影本一份為證，並聲請至現場勘驗及測量。
乙、被告方面：
一、聲明：(一)請求駁回原告之訴及其假執行之聲請；(二)訴訟費用由原告負擔。
二、陳述略稱：
  (一)系爭房屋是被告用退休金向訴外人陳花蓮的太太陳王美妹購買的，於八十九年二
    月十七日與萊爾富公司簽立房屋租賃契約，租期原為八十九年四月一日至九十四
    年三月三十一日，但是因為本件訴訟之故，萊爾富公司已經搬走了。被告希望將
    系爭房屋再還給陳王美妹，她有說好。被告是感到打官司很麻煩，所以才說要將
    房屋還給陳王美妹的。被告會去找陳王美妹出來解決，或本件的介紹人來證明。
  (二)被告沒有要侵占系爭土地的意思，原告主張系爭房屋的地理位置等狀況，被告沒
    意見，但被告認為把被告用退休金買的房子拿去拆屋還地並不公平，希望原告能
    將系爭房屋買回去或者是補貼被告，原告當初並沒有告訴被告這房屋不能買賣，
    被告因為違約，還賠萊爾富公司錢，何來不當得利。
三、證據：提出房屋租賃契約正本一份（已當庭發還被告）為證。
    理      由
一、程序方面：
  (一)按訴狀送達後，原告不得將原訴變更或追加他訴，但擴張或減縮應受判決事項之
    聲明者，不在此限，民事訴訟法第二百五十五條第一項第三款定有明文。
  (二)本件原告原先起訴時，估計被告佔用土地之面積約七十坪，並以此面積為據，計
    算不當得利之請求金額，然經實測結果，面積為一○三平方公尺，故擴張不當得
    利之請求金額，性質應屬擴張應受判決事項之聲明，符合前揭民事訴訟法第二百
    五十五條第一項第三款之規定，程序上並無不合。
  (三)又原告擴張不當得利之請求金額後，為避免利息起算時點之爭議，就五年不當得
    利之請求，利息起算時點改以九十一年十月二十三日起算（參見本院九十一年十
    一月六日言詞辯論筆錄），性質應屬減縮應受判決事項之聲明，符合前揭民事訴
    訟法第二百五十五條第一項第三款之規定，程序上並無不合。
二、本件原告主張意旨略以：(一)系爭土地為中華民國所有，原告為管理機關，被告無
    權占有系爭土地，故依民法第七百六十七條之規定，訴請拆屋還地；(二)被告無權
    占用系爭土地，業已構成不當得利，參酌法定租金最高限額之標準，請求五年相
    當於租金之不當得利，並向後按月請求不當得利至返還土地為止等語。被告答辯
    意旨則以：(一)原告並未告訴被告系爭房屋不能買賣，把被告用退休金買的房子拿
    去拆屋還地並不公平，希望原告將系爭房屋買回去或者是補貼被告；(二)因為本件
    訴訟，被告對萊爾富公司違約受罰，何來不當得利云云。
三、經查，系爭土地為中華民國所有，原告為管理機關之事實，業經原告提出土地登
    記謄本影本一份加以證實，被告對此亦無爭執，應堪信為真實；而原告之員工陳
    花蓮將配住之宿舍拆除改建成系爭房屋後，由陳花蓮的太太陳王美妹將系爭房屋
    出售被告之事實，亦經被告自承無訛（參見本院九十一年六月十二日言詞辯論筆
    錄），且系爭房屋尚曾由被告出租萊爾富公司作商業使用，再再足見訴外人陳花
    蓮配住宿舍之使用借貸目的早已消滅，被告顯係無權占有系爭土地，從而原告依
    民法第七百六十七條之規定，訴請被告拆屋還地，應屬有據。至於被告未查明有
    無使用系爭土地之權源，即貿然購買系爭房屋，而面臨拆屋還地之命運，並不可
    歸責於原告，原告對被告並不負有任何法律上之告知義務，更無義務將系爭房屋
    買回或是補貼被告，附此說明。
四、再者，被告所購買之系爭房屋，既無權占用系爭土地，當然即獲得使用系爭土地
    之利益，被告縱對萊爾富公司違約受罰，亦不能改變前揭不當得利之事實。惟系
    爭房屋坐落之系爭土地，固然位處中壢火車站旁之交通要地，商家雲集，市況熱
    絡，地價不菲，但土地地目為「鐵」，與直轄市之商業區土地價值比較，仍有一
    段差距，故本院審酌後認為以系爭土地申報地價年息百分之八計算為合理，爰以
    此為據，計算不當得利之金額如下：(一)五年不當得利金額為捌拾萬參仟肆佰元（
    19500×103×8%×5= 803400）；(二)每月不當得利金額為壹萬參仟參佰玖拾元（
    19500×103×8%×1/12 = 13390）。
五、綜上所述，原告基於所有物返還請求權及不當得利請求權之法律關係，依民法第
    七百六十七條及同法第一百七十九條之規定，請求被告拆屋還地及返還不當得利
    ，其中拆屋還地之請求，及以系爭土地申報地價年息百分之八為計算範圍之不當
    得利請求為有理由，應予准許；逾越前揭範圍部分之請求為無理由，不應准許。
六、原告陳明願供擔保，聲請宣告假執行，於原告請求有理由之部分，經核並無不合
    ，爰酌定相當擔保金額准許之；至於原告請求無理由之部分，其訴既經駁回，其
    假執行之聲請失所附麗，應併予駁回。
七、兩造之其餘攻擊防禦方法，於本件判決結果無影響，爰不一一論列，附此說明。
八、據上論結，本件原告之訴為一部有理由，一部無理由，並依民事訴訟法第七十九
    條但書、第三百九十條第二項，判決如主文。
中      華      民      國    九十二    年      一      月     十五     日
                                臺灣桃園地方法院民事第一庭
~B法      官  文衍正
右為正本係照原本作成
如對本判決上訴，須於判決送達後廿日內向本院提出上訴狀
中      華      民      國    九十二    年      一      月     十五     日
~B法院書記官  李劍龍


司法院資訊處製作；財團法人民間司法改革基金會備份。
